最  高  行  政  法  院  判  決
109年度上字第914號
上  訴  人  德商馬克專利公司


代  表  人  Wolfgang Losert、Sabine Schoen

訴訟代理人  張哲倫  律師
            呂書瑋  律師
            許文亭  專利師


被 上訴 人  經濟部智慧財產局


代  表  人  洪淑敏              
參  加  人  日商JNC株式会社


代  表  人  山田敬三            
訴訟代理人  范瑞華  律師
            呂紹凡  律師
            謝祥揚  律師
上列當事人間發明專利舉發事件，上訴人對於中華民國109年6月
17日智慧財產法院（110年7月1日更名為智慧財產及商業法院）1
08年度行專訴字第77號行政判決，提起上訴，本院判決如下：
　　主  文
上訴駁回。　　
上訴審訴訟費用由上訴人負擔。　　
　　理  由
一、緣上訴人前於民國98年12月22日以「液晶介質」向被上訴人
    申請發明專利，同時聲明以西元2008年12月22日申請之德國
    第102008064171.5號專利案主張優先權，經被上訴人編為第
    98144226號審查。嗣上訴人於104年2月17日向被上訴人申請
    就前揭專利申請案分割出「液晶介質」（後修正為「液晶介
    質、其方法及用途與電光顯示器」）發明專利申請案（其申
    請專利範圍共34項），經被上訴人另編為第104105726號審
    查，准予專利，並發給發明第I560263號專利證書（下稱系
    爭專利）。嗣參加人以系爭專利違反核准時專利法第26條第
    1項及第2項、第23條、第22條第2項之規定，對之提起舉發
    ，上訴人則於106年6月5日提出系爭專利申請專利範圍更正
    本（更正請求項1、3、6、9、12，並刪除請求項2）。案經
    被上訴人審查，認該更正符合現行專利法第67條之規定，依
    該更正本審查，並認系爭專利請求項1、3至34有違專利法第
    22條第2項規定，以108年2月13日（108）智專三（五）0110
    3字第10820116340號專利舉發審定書為「106年6月5日之更
    正事項，准予更正」、「請求項1、3至34舉發成立，應予撤
    銷」、「請求項2舉發駁回」之處分。上訴人不服前揭審定
    書中有關「請求項1、3至34舉發成立，應予撤銷」部分之處
    分，提起訴願經駁回，上訴人不服，循序提起本件行政訴訟
    ，並訴請撤銷訴願決定及原處分關於「請求項1、3至34舉發
    成立，應予撤銷」之部分。經原審依職權命參加人獨立參加
    訴訟，並以108年度行專訴字第77號行政判決（下稱原判決
    ）駁回。上訴人仍不服，遂提起本件上訴。
二、上訴人起訴主張及被上訴人暨參加人於原審之答辯，均引用
    原判決所載。
三、原判決駁回上訴人之訴，其理由略以：㈠證據4並未揭示與系
      爭專利請求項1内容相同之發明，無法證明該請求項擬制
      喪失新穎性。又系爭專利請求項3-30依附於請求項1之附
      屬項，證據4既無法證明請求項1擬制喪失新穎性，亦無法
      證明如參加人所舉之系爭專利請求項3-18、23、25、26及
      30擬制喪失新穎性。㈡系爭專利發明所屬技術領域中具有
      通常知識者，基於證據5之教示，為獲得具較佳性質（如
      進一步提升異向性等）之液晶介質，當會嘗試將該化合物
      （4-4）與實施例7為結合，並經簡單試驗而輕易完成如系
      爭專利請求項1所界定之液晶介質，且可預期該液晶介質
      仍能達成如證據5所揭示響應時間短等功效，是系爭專利
      所屬技術領域中具有通常知識者，依證據5揭示之內容僅
      需簡單變更，即可輕易完成系爭專利請求項1之發明，證
      據5可以證明該請求項1不具進步性；系爭專利發明所屬技
      術領域中具有通常知識者，依證據5所揭示之内容，為調
      整實施例7組成物之黏度時，自有動機自該濃度14%為始，
      透過例行性試驗獲致所需黏度值之組成物，且可預期該組
      成物之功效，是系爭專利請求項3至5，為該發明所屬技術
      領域中具有通常知識者，依證據5為簡單變更即可輕易完
      成，不具進步性；系爭專利發明所屬技術領域中具有通常
      知識者，依證據5所揭示之内容，為調整實施例7組成物之
      黏度時，自有動機自該濃度14%為始，並經簡單試驗（如
      嘗試添加與3-HHB-1結構相似之3-HHB-3等的其他化合物）
      獲致所需黏度值之組成物，且可預期該組成物之功效，是
      系爭專利請求項6-8，為該發明所屬技術領域中具有通常
      知識者，依證據5為簡單變更即可輕易完成，不具進步性
      ；系爭專利發明所屬技術領域中具有通常知識者，依證據
      5所揭示之内容，為調整實施例7組成物之黏度時，自有動
      機自該濃度14%為始，並經簡單試驗（如嘗試添加與3-HHB
      -1結構相似之3-HHB-3等的其他化合物）獲致所需黏度值
      之組成物，且可預期該組成物之功效，是系爭專利請求項
      9-11，為該發明所屬技術領域中具有通常知識者，依證據
      5為簡單變更即可輕易完成，不具進步性；系爭專利請求
      項12係依附請求項1之附屬項，又證據5可以證明系爭專利
      請求項1不具進步性，亦可以證明系爭專利請求項12不具
      進步性；系爭專利發明所屬技術領域中具有通常知識者，
      依前述證據5之教示，當為調整介電常數異向性時，自有
      動機將該式（4-1）或（4-2）化合物與實施例7為結合，
      並可預期具有響應時間短等功效，是系爭專利請求項13-1
      5，為該發明所屬技術領域中具有通常知識者，依證據5可
      輕易完成者，不具進步性；證據5未揭示如系爭專利式IIB
      化合物，又該化合物非屬該發明所屬技術領域之通常知識
      ，故證據5實無法證明請求項16與17不具進步性；系爭專
      利請求項18係依附請求項13之附屬項，又證據5可以證明
      系爭專利請求項13不具進步性，亦可以證明系爭專利請求
      項18不具進步性；系爭專利發明所屬技術領域中具有通常
      知識者，依證據5之教示，當為調整黏度時，自有動機將
      該式（2-1）化合物與實施例7為結合，且功效可為預期（
      響應時間短等），是系爭專利請求項22亦為該發明所屬技
      術領域中具有通常知識者，依證據5為簡單變更即可輕易
      完成者，不具進步性；證據5並未揭示如該式III所示化合
      物之性質等技術内容，系爭專利發明所屬技術領域中具有
      通常知識者，難謂具有動機將該等化合物與證據5實施例7
      為結合，故證據5無法證明請求項23不具進歩性；系爭專
      利發明所屬技術領域中具有通常知識者，依證據5之教示
      ，當為調整組成物下限溫度或光學異向性時，自有動機將
      該式（3-3）化合物與實施例7為結合，且功效可為預期（
      響應時間短等），是系爭專利請求項25依附於請求項1、3
      -15、18之部分，為該發明所屬技術領域中具有通常知識
      者，依證據5為簡單變更即可輕易完成者，不具進步性；
      系爭專利發明所屬技術領域中具有通常知識者，依證據5
      之教示，當為調整下限溫度或黏度時，自有動機將該式（
      3-5）、式（3-6）及式（3-7）化合物與實施例7為結合，
      且功效可為預期（響應時間短等），是系爭專利請求項26
      依附於請求項1、3-15、18之部分，為該發明所屬技術領
      域中具有通常知識者，依證據5為簡單變更即可輕易完成
      者，不具進步性；證據5實施例7已揭示該3-HHB-1化合物
      比例為3重量％，是請求項30依附於請求項1、3-15、18之
      部分，為該發明所屬技術領域中具有通常知識者，依證據
      5為簡單變更即可輕易完成者，不具進步性；證據5已揭示
      其液晶介質組成物可混合其他添加物，如：光學活性化合
      物、抗氧化劑、紫外線吸收劑、色素、消泡劑等，是系爭
      專利請求項31為該發明所屬技術領域中具有通常知識者，
      依證據5為簡單變更即可輕易完成的，不具進步性；證據5
      說明書第6頁第1段已揭示其液晶組成物係應用於主動矩陣
      定址之顯示器，包含IPS或VA模式元件等，是系爭專利請
      求項32-34為該發明所屬技術領域中具有通常知識者，依
      證據5為簡單變更即可輕易完成的，不具進步性。綜上，
      證據5可以證明系爭專利請求項1、3-15、18、22、25、26
      、30-34不具進步性；但證據5無法證明系爭專利請求項16
      、17、23不具進步性。㈢證據6實施例8.1已揭示該液晶介
      質中可含有II-1所示之（下位概念）化合物CY-5-O2，是
      系爭專利發明所屬技術領域中具有通常知識者，基於該實
      施例8.1所揭示者，為獲得具較佳性質（如低溫穩定性等
      ）之液晶介質，當會嘗試將該CY-5-O2化合物置換為同一
      證據所示其他功能或作用相當之化合物，或置換為式II-7
      下位概念化合物PYP-2-3或PYP-2-4，並經簡單試驗而完成
      系爭專利請求項1之整體，且可預期經置選出者（與被置
      換者相較）功效，是系爭專利請求項1為系爭專利所屬技
      術領域中具有通常知識者，依證據6揭示之內容即可輕易
      完成，不具進步性；系爭專利發明所屬技術領域中具有通
      常知識者，運用申請時之通常知識，自可調整液晶介質之
      組成比例以獲致所需性質，是系爭專利請求項3-11為所屬
      技術領域中具有通常知識者，依證據6揭示之內容經簡單
      變更即可輕易完成，不具進步性；系爭專利請求項12為依
      附於請求項1之附屬項，又證據6可以證明系爭專利請求項
      1不具進步性，故證據6亦可以證明系爭專利請求項12不具
      進步性；證據6實施例8.1已揭示其液晶介質可包含CCP-3-
      1、CY-3-O2、CY-5-O2、CCY-3-O3、CCY-2-1等，故證據6
      自可以證明系爭專利請求項13-15不具進步性；證據6實施
      例8.1已揭示其液晶介質可包含化合物CCP-3-1、CY-3-O2
      、CY-5-O2等，是系爭專利請求項16與17為所屬技術領域
      中具有通常知識者，依據證據6之技術內容，經簡單變更
      而可輕易完成的，不具進步性；證據6實施例8.1已揭示其
      液晶介質可包含化合物CY-3-O2、CY-5-O2、CCY-3-O3、CC
      Y-2-1等之附屬技術特徵，故證據6自可以證明系爭專利請
      求項18不具進步性；系爭專利發明所屬技術領域中具有通
      常知識者，依證據6教示之較佳實施例，自有動機將實施
      例8.1與式II-9a至II-9d、式II-10a至II-10d化合物為結
      合，是系爭專利請求項19為所屬技術領域中具有通常知識
      者，依據證據6之技術內容，經簡單變更而可輕易完成的
      ，不具進步性；系爭專利發明所屬技術領域中具有通常知
      識者，依證據6教示之較佳實施例，自有動機嘗試結合實
      施例8.1與式III-3a至III-3c之化合物，是系爭專利請求
      項20為所屬技術領域中具有通常知識者，依據證據6之技
      術內容，經簡單變更而可輕易完成的，不具進步性；證據
      6已揭示系爭專利請求項21之附屬技術特徴，自可以證明
      系爭專利請求項21不具進步性；證據6說明書第72頁第13
      行至第73頁第10行已揭示其較佳實施例中，該液晶介質包
      含式III-1c及III-1d化合物，則系爭專利請求項22為系爭
      專利發明所屬技術領域中具有通常知識者，依證據6教示
      之較佳實施例，自有動機嘗試將其組成與實施例8.1為結
      合，並經簡單試驗而完成本請求項之發明，不具進步性；
      證據6已揭示系爭專利請求項23附屬技術特徵，自可證明
      系爭專利請求項23不具進步性；證據6說明書第29頁第4行
      至第34頁第10行、第95頁第8行至第97頁第8行已揭示其液
      晶介質較佳化合物可為選自子式IA-1、式V等所示之化合
      物，則系爭專利發明所屬技術領域中具有通常知識者，依
      證據6揭示之技術內容，自有動機嘗試結合實施例8.1與同
      證據所示之較佳化合物，是系爭專利請求項24為所屬技術
      領域中具有通常知識者，依據證據6之技術內容，經簡單
      變更而可輕易完成的，不具進步性；證據6說明書第36頁
      第7行至第38頁第7行、第47頁第12行至第48頁第11行、第
      51頁第4行至第52頁第11行已揭示在其較佳實施例中，該
      液晶介質可包含化合物II-3、II-7e、II-7f、II-7h、II-
      7i、II（IV）-2、II（V）-1等，則系爭專利發明所屬技
      術領域中具有通常知識者，依證據6教示之較佳實施例，
      自有動機嘗試結合實施例8.1與同證據所示之較佳化合物
      ，是系爭專利請求項25為所屬技術領域中具有通常知識者
      ，依據證據6之技術內容，經簡單變更而可輕易完成的，
      不具進步性；證據6說明書第21頁第2行至第23頁第7行、
      第53頁第7行至第54頁第12行已揭示在其較佳實施例中，
      該液晶介質可包含化合物式III、III-1、III-4、III-10
      等，則系爭專利發明所屬技術領域中具有通常知識者，依
      證據6教示之較佳實施例，自有動機嘗試結合實施例8.1與
      同證據所示之較佳實施例化合物，是系爭專利請求項26為
      所屬技術領域中具有通常知識者，依據證據6之技術內容
      ，經簡單變更而可輕易完成的，不具進步性；證據6說明
      書第23頁第9行至第26頁第4行已揭示在其較佳實施例中，
      該液晶介質可包含式IV化合物，則系爭專利發明所屬技術
      領域中具有通常知識者，依證據6教示之較佳實施例，自
      有動機嘗試結合實施例8.1與同證據所示之較佳化合物，
      是系爭專利請求項27為所屬技術領域中具有通常知識者，
      依據證據6之技術內容，經簡單變更而可輕易完成的，不
      具進步性；證據6實施例8.1已揭示其液晶介質可包含化合
      物CCP-3-1、CY-3-O2、CY-5-O2等，則系爭專利發明所屬
      技術領域中具有通常知識者，自有動機將該實施例8.1中
      之CY-5-O2化合物替換為PY-5-O2，是系爭專利請求項28與
      29為所屬技術領域中具有通常知識者，依據證據6之技術
      內容，經簡單變更而可輕易完成的，不具進步性；證據6
      已揭示系爭專利請求項30附屬技術特徴，自可以證明系爭
      專利請求項30不具進步性；證據6實施例8.1已揭示液晶介
      質包含CCP-3-1、CCP-3-3，且該液晶介質通常包含二種液
      晶化合物（組分A及B）及其他成分，是系爭專利請求項31
      為該發明所屬技術領域中具有通常知識者，依證據6為簡
      單變更即可輕易完成的，不具進步性；證據6說明書第6頁
      第3至7行、第11頁第15至17行已揭示其液晶介質可作為介
      電質，用於光電顯示器及IPS顯示器，是系爭專利請求項3
      2-34為該發明所屬技術領域中具有通常知識者，依證據6
      為簡單變更即可輕易完成的，不具進步性；綜上，證據6
      可以證明系爭專利請求項1、3-34不具進步性。㈣證據7之
      成分A（包含式I）與成分C（包含式IV）均為液晶介質之
      必要成分，且證據7已教示式I、式IV化合物之較佳態樣，
      則系爭專利發明所屬技術領域中具有通常知識者，自有動
      機結合證據7教示之較佳化合物群組而輕易完成系爭專利
      請求項1之發明，且可預期其功效（如反應時間短等），
      是系爭專利請求項1為該發明所屬技術領域中具有通常知
      識者，依證據7為簡單變更即可輕易完成者，不具進步性
      ；證據7說明書第29頁第6至13行已揭示較佳之式II化合物
      可為式II-1a至II-1c，則系爭專利發明所屬技術領域中具
      有通常知識者，自有動機結合證據7教示之較佳化合物而
      完成系爭專利請求項13之發明，是系爭專利請求項13為該
      發明所屬技術領域中具有通常知識者，依證據7為簡單變
      更即可輕易完成者，不具進步性；證據7已揭示系爭專利
      請求項14之附屬技術特徴，故可以證明系爭專利請求項14
      不具進步性；證據7已揭示系爭專利請求項15之附屬技術
      特徴，故可以證明系爭專利請求項15不具進步性；證據7
      已揭示較佳液晶介質組成成分，已涵蓋系爭專利式I、IIA
      及IIB，則系爭專利請求項16與17為所屬技術領域中具有
      通常知識者，依據證據7之技術內容，經簡單變更而可輕
      易完成的，不具進步性；證據7已揭示較佳液晶介質組成
      ，已涵蓋系爭專利式I、IIA及IIB，證據7式II-1b，即涵
      蓋系爭專利式IIA（Z為-CH2CH2-）者，則系爭專利請求項
      18為所屬技術領域中具有通常知識者，依據證據7之技術
      內容，經簡單變更而可輕易完成，不具進步性；證據7式I
      V化合物涵蓋系爭專利式B-1至B-3化合物及B-1a至B-2c化
      合物，該式IV群組内之化合物，為功能或作用具有共通性
      ，系爭專利發明所屬技術領域中具有通常知識者，自有合
      理動機嘗試結合該群組内之化合物以形成液晶介質，是系
      爭專利請求項20、21為所屬技術領域中具有通常知識者，
      依據證據7之技術內容，經簡單變更而可輕易完成的，不
      具進步性；證據7說明書第31頁末行至第32頁第9行已揭示
      其液晶介質特別地宜包含一或更多選自由式IV-1a至IV-1d
      、IV-1e至IV-2a等所組成的類群，則系爭專利發明所屬技
      術領域中具有通常知識者，自有動機結合證據7教示之較
      佳化合物，是系爭專利請求項22為該發明所屬技術領域中
      具有通常知識者，依證據7為簡單變更即可輕易完成者，
      不具進步性；證據7說明書第31頁末行至第32頁第9行已揭
      示其液晶介質特別地宜包含一或更多選自由式IV-1e至IV-
      2a等所組成的類群，則系爭專利發明所屬技術領域中具有
      通常知識者，自有動機結合證據7教示之較佳化合物，是
      系爭專利請求項23依附於請求項1、13-18之部分，為該發
      明所屬技術領域中具有通常知識者，依證據7為簡單變更
      即可輕易完成者，不具進步性；證據7已揭示其式I化合物
      特別宜選自由式I-1a、I-1b、I-2a至I-2f及1-3至1-3e之
      化合物所組成的類群，則系爭專利發明所屬技術領域中具
      有通常知識者，自有動機結合證據7教示之較佳化合物，
      是系爭專利請求項25依附於請求項1、13-18之部分，為該
      發明所屬技術領域中具有通常知識者，依證據7為簡單變
      更即可輕易完成者，不具進步性；證據7說明書第31頁末
      行至第35頁第1行已揭示其液晶介質特別地宜更多選自由
      式IV-2a至IV-2e、IV-3a至IV-3c等所組成的類群，則系爭
      專利發明所屬技術領域中具有通常知識者，自有動機結合
      證據7教示之較佳化合物，是系爭專利請求項26依附於請
      求項1、13-18之部分，為該發明所屬技術領域中具有通常
      知識者，依證據7為簡單變更即可輕易完成者，不具進步
      性；證據7已揭示系爭專利請求項30之附屬技術特徴，故
      證據7可以證明系爭專利請求項30不具進步性；證據7已揭
      示其液晶介質包含之式IV-2C與系爭專利式I、I-1及I-2重
      疊，且包含液晶化合物（成分A及B），並可加入其他添加
      劑，則系爭專利請求項31為該發明所屬技術領域中具有通
      常知識者，依證據7為簡單變更即可輕易完成者，不具進
      步性；證據7已揭示其液晶介質作為介電體（質），用於
      電光顯示器及IPS等顯示器，是系爭專利請求項32-34為該
      發明所屬技術領域中具有通常知識者，依證據7為簡單變
      更即可輕易完成，不具進步性；綜上，證據7可以證明系
      爭專利請求項1、13-18、20-23、25、26、30-34不具進步
      性。㈤證據8已揭示與系爭專利請求項1相同之組成内容，
      是系爭專利請求項1為該發明所屬技術領域中具有通常知
      識者，依證據8所揭示之技術內容為簡單變更即可輕易完
      成，不具進步性；系爭專利請求項3-11為請求項1之附屬
      項，又證據8可以證明系爭專利請求項1不具進步性，則證
      據8亦可證明系爭專利請求項3-11不具進步性；證據8已揭
      示式[3-2]、[3-3]為式[3]群組中功能或作用具有共通性
      之化合物，則系爭專利請求項12為系爭專利發明所屬技術
      領域中具有通常知識者，依證據8為簡單變更即可輕易完
      成，且未產生無法預期之功效，不具進步性；證據8已具
      體揭示液晶分子，則系爭專利發明所屬技術中具有通常知
      識者，依證據8揭示之較佳實施例，自有動機結合前述成
      分而獲得特定之組成成分，是系爭專利請求項13-15為該
      發明所屬技術領域中具有通常知識者，依證據8為簡單變
      更即可輕易完成，且未產生無法預期之功效，不具進步性
      ；證據8已揭示系爭專利請求項16、17之附屬技術特徴，
      自可證明系爭專利請求項16、17不具進步性；證據8已揭
      示系爭專利請求項18之附屬技術特徴，自可證明系爭專利
      請求項18不具進步性；證據8已揭示系爭專利請求項23之
      附屬技術特徴，自可證明系爭專利請求項23不具進步性；
      證據8已揭示系爭專利請求項26之附屬技術特徴，自可證
      明系爭專利請求項26不具進步性；證據8已揭示系爭專利
      請求項30之附屬技術特徴，自可證明系爭專利請求項30不
      具進步性；證據8已揭示系爭專利請求項31之附屬技術特
      徴，自可證明系爭專利請求項31不具進步性；證據8已揭
      示系爭專利請求項32-34之附屬技術特徴，自可證明系爭
      專利請求項32-34不具進步性；綜上，證據8可以證明系爭
      專利請求項1、3-18、23、26、30-34不具進步性。㈥證據2
      、6均為液晶組成物技術領域，均為達成低黏度、高負介
      電各向異性、短應答時間等目的，是該二證據發明所欲解
      決之問題具有關聯性，則所屬技術領域中具有通常知識者
      ，自具有合理動機結合證據2、6之液晶組成物，而可輕易
      完成系爭專利請求項1之整體發明，故證據2、6之組合，
      可以證明該請求項1不具進步性；又證據6可以證明請求項
      1、3-34不具進步性，則故證據2、6之組合，自亦可以證
      明請求項1、3-34不具進步性。㈦證據3、6均為液晶組成物
      技術領域，均為達成低黏度、高負介電各向異性、短應答
      時間等目的，是以該二證據發明所欲解決之問題具有關聯
      性，所屬技術領域中具有通常知識者自為解決達成低黏度
      、高負介電各向異性、短應答時間等問題時，自具有合理
      動機結合證據3、6之液晶組成物，而可輕易完成系爭專利
      請求項1之整體發明，故證據3、6之組合，可以證明該請
      求項1不具進步性；又證據6可以證明請求項1、3-34不具
      進步性，則證據3、6之組合，自亦可以證明請求項1、3-3
      4不具進步性。㈧證據3已揭示系爭專利請求項22之附屬技
      術特徴，則系爭專利請求項22為該發明所屬技術領域中具
      有通常知識者，依證據3為簡單變更即可輕易完成者，未
      產生無法預期之功效，故證據3可以證明系爭專利請求項2
      2不具進步性。㈨106年7月公告之進步性審查基準（下稱10
      6年版審查基準），係針對103年1月公告之相關審查基準
      （下稱103年版審查基準）中之審查細節作進一步完整之
      闡釋，其內容、要旨等與103年版審查基準略有修正，並
      無相違之情形，且專利審查基準本質乃被上訴人內部之行
      政規則，並無拘束法院之效力，是上訴人爭執被上訴人依
      106年版審查基準規定而為本件舉發成立審定部分之處分
      為違法云云，尚屬無據；依原處分（五）之記載，被上訴
      人於執行系爭專利之發明是否具進步性之判斷時，係先確
      認相關先前技術所揭露之內容與系爭專利之發明整體的差
      異特徵，再具體論述所屬技術領域中具有通常知識者將該
      差異特徵與相關先前技術習知之液晶組成物進行結合之理
      由或動機，一併考量所達成功效後，而認定系爭專利之發
      明整體應不具進步性，又被上訴人係基於證據5中具體揭
      示之實施例7確認差異特徵，再與由同證據中具體建議可
      依實際需求添加或置換而調整該液晶組成物性質之化合物
      （4-4）進行結合，應具有如上訴人所稱之功效，是被上
      訴人依舉發證據進而認定系爭專利之發明係能輕易完成，
      並無違反整體審查原則，上訴人此部分主張被上訴人未依
      循「整體審查」原則而逕為處分云云，尚屬無據；系爭專
      利說明書等相關文件中僅部分實施例有進行低溫穩定性之
      測試，且並無關於可靠性之測試方法或實測數據等內容證
      明確實達成所稱之可靠性改良的功效，故尚難將該等功效
      視為系爭專利之發明必然會具備的有利功效，原證3係上
      訴人於本件之訴訟階段自行提出之實驗數據，該等實驗係
      系爭專利申請日後且為上訴人單方所進之試驗，且經參加
      人爭執該等數據之真正，尚難據以佐證系爭專利之發明確
      已達成有利功效，是以上訴人主張原證3可以證明系爭專
      利之發明同時達成了低溫穩定性、改良的可靠性云云，即
      無可取。另原證1或原證2所揭示液晶介質之組成，與系爭
      專利之發明或本件先前技術（如證據2-3與5-8等）所揭示
      液晶介質之成分組成並不相符，且亦無從說明系爭專利說
      明書關於增進低溫穩定性、改良的可靠性等功效記載不足
      之處；上訴人欲據無法預期之功效佐證系爭專利之發明具
      有進步性，自應證明系爭專利之發明的技術特徵確實已達
      成所稱低溫穩定性等功效，且應證明其發明相較於先前技
      術具有特性或在數量上的顯著變化而屬於無法預期的程度
      ，則上訴人主張專利審查基準中沒有須證明其發明達成功
      效係無法預期之相關規定云云，尚有誤會；106年版審查
      基準關於進步性之判斷步驟4為「確認該發明與相關先前
      技術所揭露之內容間的差異」，並未規定於依據系爭專利
      之發明選擇「引用的相關先前技術所揭露之內容」（下稱
      引用內容）時，不可考量系爭專利之發明的技術特徵，故
      被上訴人於選擇相關證據之引用內容時，選用該等證據說
      明書中之實施例、較佳實施例、申請專利範圍等技術內容
      ，尚難認有違反106年版審查基準相關規定之情事；原處
      分理由（五）已載明系爭專利之發明相較於先前技術應不
      具有無法預期之功效的理由，被上訴人業依106年版審查
      基準關於專利要件之相關規定，以「整體審查」等原則進
      行系爭專利之發明的進步性判斷，並非僅依系爭專利是否
      達成有利功效而驟下結論，是上訴人主張被上訴人混淆引
      用固有性質，從而認定系爭專利之發明未達成無法預期之
      功效云云，自屬無稽；證據2-3與證據5-8已實質揭示可依
      需要選用其所列示之特定液晶化合物成分，以適度調整其
      液晶組成物的向列相之上下限溫度、黏度、響應時間……等
      性質，並可達成如上訴人所稱向列相之上限溫度高、向列
      相之下限溫度低、黏度小……等功效，所屬技術領域中具有
      通常知識者，基於該等證據所揭示之技術內容，當可輕易
      得知依該等證據具體建議的化合物進行成分選用或調整，
      至少可達成上述功效的其中一者，或是可基於達成上述複
      數功效中的某些（或全部）功效為目標（功效），進行液
      晶組成物之成分組成的最佳化試驗而選用特定液晶化合物
      或完成具特定組成之液晶組成物，且可預期該組成物具有
      最佳化之前述目標功效，自無特別具體敘明選用何種液晶
      化合物達成何種特定功效之必要；證據2-3與證據5-8等先
      前技術已揭示其等之液晶組成物可解決黏度高、響應時間
      過長等問題，該等問題與系爭專利之發明所欲解決者實質
      上並無不同，故所屬技術領域中具有通常知識者當會有動
      機以該等問題作為「特定問題」，進行液晶組成物成分組
      成之調整，並經簡單變更而完成與系爭專利請求項所界定
      者相同之發明，因此，系爭專利之發明應具有「否定進步
      性之因素」，則上訴人前開主張系爭專利具有進步性因素
      云云，亦無可採。㈩本件被上訴人業已依102年1月1日修正
      施行之專利法第74條第2項規定及專利審查基準第五篇第
      一章專利權之舉發3.4.3（2）准予更正之規定，於舉發後
      、舉發人對於擬准予更正表示意見後，踐行請上訴人答辯
      之程序，已充分賦予上訴人表示意見或強調其發明可專利
      性之機會，尚難謂原處分有違反行政程序法第102條相關
      規定之情事。又由歷次舉發理由書、舉發補充理由書可稽
      ，被上訴人均將前述書狀交付上訴人答辯，上訴人歷次答
      辯書狀內容亦均有主張系爭專利具進步性，顯見上訴人已
      充分明瞭舉發爭點並進行攻防，並無違反行使闡明權之規
      定。另依107年12月13日面詢紀錄表，可知上訴人已就系
      爭專利是否具進步性及是否擬制喪失新穎性之爭點為主張
      ，上訴人主張被上訴人對於系爭專利之進步性爭點隻字未
      提云云，核與卷內事證不符，無可採信；被上訴人於舉發
      階段業已踐行請上訴人答辯之程序，充分賦予上訴人表示
      意見或強調其發明可專利性之機會，難認被上訴人有違反
      行政程序法第43條或第36條相關規定之情事。又系爭專利
      具有低溫穩定性之無法預期功效係上訴人主張系爭專利具
      進步性之理由之一，上訴人自應負有說明及舉證該功效之
      責，然上訴人於舉發審查程序、訴願程序、乃至本件行政
      訴訟程序中均未提出相關證據以實其說。是上訴人主張被
      上訴人違反行政程序法第43條及第36條之規定，且對上訴
      人主張系爭專利具有提升低溫穩定性等無法預期功效之有
      利事項視而不見云云，亦無可採。綜上，證據5可以證明
      系爭專利請求項1、3-15、18、22、25、26、30-34不具進
      步性；證據6可以證明系爭專利請求項1、3-34不具進步性
      ；證據7可以證明系爭專利請求項1、13-18、20-23、25、
      26、30-34不具進步性；證據8可以證明系爭專利請求項1
      、3-18、23、26、30-34不具進步性；證據2與證據6之組
      合，可以證明系爭專利請求項1、3-34不具進步性；證據3
      與證據6之組合，可以證明系爭專利請求項1、3-34不具進
      步性；證據3可以證明系爭專利請求項22不具進步性等語
      。
四、上訴人上訴意旨略以：㈠本件重要爭點為具有通常知識者經
    參酌證據5而挑選特定的實施例7之動機為何。原判決雖稱被
    上訴人以先前技術證據中挑選與系爭專利最相關之實施例作
    為技術比對基礎，未涉及後見之明云云。然在系爭專利優先
    權日前，系爭專利尚未存在，具有通常知識者顯無法得知證
    據5哪些實施例與系爭專利最為相關，且原判決未說明在未
    經系爭專利之教示下，具有通常知識者到底究係出於何種動
    機、基於證據5哪些教示而選用實施例7，顯有判決不備理由
    之違法。㈡原判決雖稱系爭專利之發明可藉由證據5化合物（
    4-4）與實施例相結合而輕易完成，然該發明所屬技術領域
    中具有通常知識者以證據5的發明概念作為出發點，除使用
    證據5化合物（4-4)之外，必須同時進行某種未知的操作，
    始得以完成系爭專利之發明，該「未知的操作」即為系爭專
    利之發明精神所在，係為解決使用介電中性烯基化合物所產
    生之不良可靠性問題。惟原判決未敘明該「未知的操作」係
    指何種技術特徵，原判決顯然不備理由。㈢依106年版審查基
    準，可知審查進步性時基於申請時之通常知識，理解相關先
    前技術中所揭露的整體内容，隨後才能由先前技術中選出適
    合作為進步性判斷之論理的引證進行比對，再判斷申請專利
    之發明是否可被輕易完成，然原判決未說明理由，直接由證
    據5挑選實施例7，顯對於106年版審查基準有所誤解；另106
    年版審查基準未規定用於判斷進步性之主要引證必定為與系
    爭專利最相關之先前技術，原判決逕認主要引證之規範意旨
    係出於與系爭專利最相關的引用發明之推定，顯對於106年
    版審查基準有所誤解；又證據5實施例7並非單獨的先前技術
    文件，原判決援用106年版審查基準中有關選定「主要引證
    」之先前技術文件的規定，合理化被上訴人以後見之明之方
    式挑選出可能作為研發出發點之特定實施例的論理方式，原
    判決顯誤解106年版審查基準相關規定而不備理由。㈣系爭專
    利說明書業已載明系爭專利可達成-30°C及-40°C下之極佳低
    溫穩定性、改良的可靠性（尤其在長時間操作後不具有圖像
    殘留）等功效，然原判決逕認所屬技術領域中具有通常知識
    者，尚難僅由系爭專利說明書所載之內容，而確認系爭專利
    之發明，皆能達成低溫穩定性、改良的可靠性等功效，顯見
    原判決所認定具有通常知識者的技術水準顯然遠低於參加人
    及被上訴人所主張因應效能而調整液晶組成物成分的能力，
    亦即，原判決認定縱使系爭專利說明書已具體教示，只要未
    以全部實施例所例示之液晶性質或者該實施例實質上隱含僅
    係未以文字具體敘述之功效，具有通常知識者並無能力進行
    簡單實驗得知該實施例組合物具備系爭專利說明書所載之功
    效。惟原判決另一方面又認定只要先前技術已提供所達成之
    功效的一般性教示，該等功效即為具有通常知識者所能合理
    推及的功效範圍。足見原判決就「該發明所屬技術領域中具
    有通常知識者技術水準」標準前後不一致，顯有判決理由矛
    盾之違法。㈤依106年版審查基準，可知具有通常知識者自系
    爭專利說明書所記載之内容能「推導」出所請發明所具備之
    功效，則應認定該功效為系爭專利之發明的有利效果。然原
    判決額外要求系爭專利應提供實施例，具體例示說明書所記
    載之改良的低溫穩定性及改良的可靠性等有利功效，始得以
    主張該等有利功效，顯有判決不備理由之違法。㈥觀諸證據5
    及證據6說明書之內容，未曾教示且相關實施例亦未曾提供
    任何性質數據，以使具有通常知識者得以認知使用如系爭專
    利所界定的介電中性烯基化合物得以獲致改善的可靠性功效
    ，然原判決未察，以證據5及證據6已提供使用介電中性烷基
    化合物之實施例為由，逕認原證3之補充實驗數據無法證明
    系爭專利相較於先前技術具備無法預期之功效云云，原判決
    之理由顯與事實相違。㈦原判決就系爭專利相較於證據6、證
    據7、證據8、證據2與6之組合、證據3與6之組合、或證據3
    不具進步性之論理，係以系爭專利之液晶介質作為參考範本
    ，再自證據中挑選特定的實施例或介質成分作為研發介質的
    出發點，然在系爭專利優先權日之前，系爭專利尚不存在，
    具有通常知識者所能依循之教示僅能為先前技術所教示之技
    術內容，足見原判決以後見之明之方式逕認系爭專利不具進
    步性，顯違背進步性之論理法則而不備理由。
五、本院經核原判決駁回上訴人在原審之訴，並無違誤。茲就上
    訴意旨補充論斷如下：　
  ㈠系爭專利申請日為98年12月22日，被上訴人於105年9月19日
    審定准予發明專利，並於105年12月1日公告（見乙證4第165
    頁、第166頁），是系爭專利有無撤銷之原因，應以核准審
    定時之103年1月22日修正公布、103年3月24日施行之專利法
    (下稱核准時專利法)為斷。核准時專利法第22條第1項、第2
    項規定：「（第1項）可供產業上利用之發明，無下列情事
    之一，得依本法申請取得發明專利：一、申請前已見於刊物
    者。二、申請前已公開實施者。三、申請前已為公眾所知悉
    者。（第2項）發明雖無前項各款所列情事，但為其所屬技
    術領域中具有通常知識者依申請前之先前技術所能輕易完成
    時，仍不得取得發明專利。」又，系爭專利核准後，上訴人
    於舉發程序中106年6月5日申請專利範圍更正（見乙證2第80
    頁至第86頁），被上訴人審定准予更正，並溯自申請日生效
    。是本件係依更正後之專利範圍審查。
  ㈡專利專責機關經濟部智慧財產局對專利有效性案件，為求審
    查迅速，公平正確，依職權訂定專利審查基準供其指定之審
    查人員有明確之遵循標準。依我國現行行政程序法對行政命
    令僅分為法規命令及行政規則的二分法，專利審查基準既為
    主管機關為規範內部審查作業而依職權所頒訂之非直接對外
    發生效力之一般、抽象規定，屬於行政規則（行政程序法第
    159條第1項參照）。雖然審查基準之內容並非只有單一內容
    ，有解釋性之行政規則，也有作為判斷基準之行政規則，甚
    至有裁量性的基準。不過既為行政規則，依憲法第80條規定
    ，行政法院法官關於法律的適用，應有正確闡釋之必要，自
    應本於其確信，對於法律規定表示合法適當之法律見解，當
    然不受行政機關所訂定之行政規則之拘束；易言之，客觀法
    律解釋權限，應歸屬法院而非行政機關。法院對於法律解釋
    應有最終具有拘束性的解釋權，法院作成的裁判也應基於其
    自身對法律的確信，不應受行政機關訂定行政規則之拘束，
    行政規則也不應成為審判時法律基準（但若係裁量基準，則
    因基於平等原則所衍生之行政自我拘束原則應予除外）。縱
    使法院引用審查基準內容文字，亦係基於法院自身對法律的
    確信，所表示合法適當之法律見解而為法院作成之法律解釋
    內容，並非受行政機關訂定行政規則之拘束，審查基準內容
    有所變更或修訂，法院仍應依其確信，為妥當之法律解釋，
    不受前後變更之影響。所以專利審查基準修訂或變更，並不
    發生適用法規基準時問題。法院如認為修正後之專利審查基
    準僅係明確法條適用、補充闡明，與核准時專利法之規範並
    不相違，而參酌修正後審查基準據以判斷系爭專利進步性，
    亦無不可。
  ㈢所謂判決理由矛盾，指判決所載理由前後牴觸或判決主文與
    理由不符之情形而言，至判決不備理由，係指判決全然未記
    載理由，或雖有判決理由，但其所載理由不明瞭或不完備，
    不足使人知其主文所由成立之依據等情形。經查：
　　1.上訴人主張，原判決在未充分理解先前技術整體內容下，
      逕以系爭專利為模版，並針對系爭專利之發明的個別特徵
      由先前技術中進行挑選出對應元件。進而將該等對應元件
      予以拼湊組合，不問該先前技術真正教示的液晶混合物的
      技術內容為何，亦未考慮先前技術對系爭專利之技術內容
      是否有所教示、建議或提示動機，完全未就先前技術各自
      之內容加以謹慎解析比對，特以證據5為例，原判決直接
      以證據5之特定實施例7為出發點，是基於閱讀系爭專利後
      所得之後見之明，再者，且原判決未有任何說明應依循哪
      些教示以選用哪個實施例作為改良的出發點，其判決理由
      明顯不備等云云。惟：
　　  ⑴原判決認為證據5可以證明系爭專利請求項1、3-15、18
        、22、25、26及30-34不具進步性，判決已詳述其理由
        ，其中就請求項1而言，原判決論理如下，並無上訴人
        所稱理由不備之情形：
        ①原判決先說明證據5之技術特徵為「證據5提供一種液
              晶組成物，該液晶組成物於向列相之上限溫度高
              、向列相之下限溫度低、黏度小、光學異向性大
              、負性介電常數異向性大、比電阻大、對紫外線
              之穩定性高、對熱之穩定性高等特性中，滿足至
              少一種特性，或關於至少兩種特性具有適當之平
              衡。這種液晶組成物也包括第一成分以及第二成
              分，且具有負性介電常數異向性，其中該第一成
              分包含選自式（1－1）及式（1－2）所表示之化合
              物族群中的至少一種化合物，該第二成分包含選
              自式（2）所表示之化合物族群中的至少一種化
              合物。……例如，R1、R2、R3及R4為碳數1至12的
              烷基；Z1、Z2及Z3為單鍵或-（CH2）2-；環A為1
              ,4-伸環己基或1,4-伸苯基（參證據5之摘要）。
              」（見原判決第38頁第6行至第15行、第17行至
              第19行）
　　　  ②原判決說明「證據5揭示一種具有負介電各向異性之液
          晶組成物（對應於系爭專利請求項1所界定之液晶介
          質），該液晶介質具有如黏度低、向列相之上限溫度
          高、向列相之下限溫度低、響應時間短等優異性質，
          並可藉由調整該組成物之成分以達成較佳前述液晶介
          質（見乙證1卷第187頁、第187頁背面、第189頁背面
          ）。又該組成物包含第一至第四成分，其中，該第一
          成分為選自式（1-1-1）及式（1-2-1）所表示之化合
          物族群中的至少一種化合物，該第二成分為選自式（
          2-1）所表示之化合物族群中的至少一種化合物，該
          第三成分為選自式（3-1）至式（3-4）所表示之化合
          物族群中的至少一種化合物，而該第四成分為選自式
          （4-1）至式（4-4）所表示之化合物族群中的至少一
          種化合物（見乙證1卷第184頁-第186頁背面）。其中
          該式（3-1）、式（4-4）、式（2-1）化合物分別與
          系爭專利請求項1式I及式I-1〜I-2、式IIC、式I-3〜I-
          6化合物重疊。」（見原判決第54頁第1行至第16行）
        ③原判決已說明「又證據5實施例7揭示其液晶介質可包
          含3-HBB-1（相當於系爭專利所界定之式I或I-1化合
          物）、2-HH-3（相當於系爭專利所界定之式I-3化合
          物）、3-HH-4（相當於系爭專利所界定之式I-6化合
          物）、3-HH-5（相當於系爭專利所界定之式I-5化合
          物）等成分。」（見原判決第55頁第3行至第7行）」
          、「證據5實施例7所揭示者與系爭專利請求項1主要
          的差異在於：該實施例未具體揭示其液晶介質中可包
          含如系爭專利請求項1所界定『至少一種選自於式IIB
          及IIC化合物』之技術特徴。惟證據5亦揭示當將成分
          化合物混合於組成物中時，成分化合物帶給組成物之
          特性的主要效果如下所述：『……化合物（4-4）將提高
          光學異向性，増大介電常數異向性的絕對值』（見乙
          證1卷第182頁），而該化合物（4-4）為系爭專利請
          求項1所界定式IIC化合物之下位概念化合物，且與式
          IIC所界定者範圍重疊（參證據5請求項12），則系爭
          專利發明所屬技術領域中具有通常知識者，基於證據
          5之教示，為獲得具較佳性質（如進一步提升異向性
          等）之液晶介質，當會嘗試將該化合物（4-4）與實
          施例7為結合，並經簡單試驗而輕易完成如系爭專利
          請求項1所界定之液晶介質，且可預期該液晶介質仍
          能達成如證據5所揭示響應時間短等功效。是以，系
          爭專利所屬技術領域中具有通常知識者，依證據5揭
          示之內容僅需簡單變更，即可輕易完成系爭專利請求
          項1之發明，證據5可以證明該請求項1不具進步性。
          」（見原判決第56頁第3行至第19行、第57頁第1行至
          第2行）
　　　  ④原判決並說明「依原處分（五）之記載，被告於執行
          系爭專利之發明是否具進步性之判斷時，係先確認相
          關先前技術所揭露之內容與系爭專利之發明整體的差
          異特徵（如液晶化合物成分），再具體論述所屬技術
          領域中具有通常知識者將該差異特徵與相關先前技術
          習知之液晶組成物進行結合之理由或動機（如關連性
          、共通性等），且亦一併考量經結合後而完成者與系
          爭專利之發明等所達成功效後，而認定系爭專利之發
          明整體應不具進步性。又關於證據5相較於系爭專利
          請求項1之審查而言，被告係基於該證據中具體揭示
          之實施例7確認差異特徵為『該實施例未具體揭示其液
          晶介質中可包含如系爭專利請求項1所界定至少一種
          選自於式IIB及IIC化合物』，再與由同證據中具體建
          議可依實際需求（如提高異向性等）添加或置換而調
          整該液晶組成物性質之（等同於差異特徵IIC化合物
          的）化合物（4-4）進行結合，並一併考量將該實施
          例7.1之組成物（所有成分）與該化合物（4-4）結合
          後所得（新）組成物之整體，應具有如原告所稱之功
          效，佐以，參加人所提之先前技術（如證據2-3與5-8
          等）亦已實質包含應選用特定化合物以獲致性質較佳
          液晶介質（混合物）等教示，且其等所揭示者具有技
          術領域之關聯性、功能或作用之共通性等結合動機，
          故所屬技術領域中具有通常知識者當有動機依實際需
          求，而在先前技術所揭示實施例、較佳實施例中已具
          體建議或使用化合物、較佳化合物之範圍內，進行數
          量有限之簡單試驗（如成分組成之最佳化試驗等）而
          選用合適的替換化合物，並經簡單變更而能輕易完成
          申請專利之發明，是被告依舉發證據進而認定系爭專
          利之發明係能輕易完成，並無違反『整體審查』原則，
          原告此部分主張被告未依循『整體審查』原則而逕為處
          分云云，尚屬無據。」（見原判決第122頁第18行至
          第27行、第123頁第1行至第20行）
　　　  ⑤原判決並進一步說明「發明專利進步性判斷步驟，其
          規範意旨係出於與系爭專利之發明『最相關的引用發
          明』（即相關先前技術之主要引證中被用以與系爭專
          利之發明進行差異比對之發明）為出發點，仍無法完
          成系爭專利之發明，方能證系爭專利之發明係無法輕
          易完成的，並肯認其應具有進步性，故有關引用發明
          （乃至最相關引用發明）選擇之重點，自應與系爭專
          利之發明相關者選出最適合用於前述比較者，蓋如以
          與系爭專利之發明無關聯性之引用發明為起點，將會
          因無法完成不具進步性之論理，而導致與先前技術相
          同（或極相似）之發明亦能獲准專利，甚或造成受專
          利權保護之發明間因彼此範圍相同（或極相近）而全
          部無法實施、最終導致產業技術停滯不前等弊端，此
          等均與專利法第1條所述『促進產業發展』之最重要目
          的相違，故被告於本件系爭專利進步性判斷過程中，
          選擇最相關先前技術之發明，尚無原告所主張以複數
          引證之技術內容恣意加以拼湊，而構成後見之明之違
          誤之處。」（見原判決第127頁第20行至第27行、第1
          28頁第1行至第9行）　　
      ⑵系爭專利發明係關於「一種具有負介電各向異性之液晶
        介質，且包含該介質於液晶顯示元件之應用，尤其基於
         VA、PS-VA、PALC、FFS或IPS效應之主動矩陣式顯示器
        的用途」（見乙證1第378頁正面發明摘要），故判斷系
        爭專利之請求項1、3至34項是否具有進步性，所引用之
        相關先前技術當為與系爭專利發明相同或相關技術領域
        之技術文件。系爭專利說明書第6頁第16行至第21行揭
        露「根據本發明之混合物較佳表現極寬泛之向列相範圍
        (清澈點≧60℃，較佳≧65℃，尤其≧70℃)、極有利之電容臨
        限值、相對較高之保持率值及同時在-30℃及-40℃下之極
        佳低溫穩定性以及極低旋轉黏度及短回應時間。此外，
        根據本發明之混合物亦由以下事實加以區別：即除旋轉
        黏度γ1之改良外，亦觀察到改良回應時間之彈性常數K3
        3之增加，且本發明之混合物展示經改良的可靠性特性
        。」（見乙證1第375頁反面），故該發明所屬技術領域
        中具有通常知識者可理解系爭專利與證據5內容係屬相
        同技術領域；另，證據5說明書揭示該組成物包含第一
        及第二成分(見乙證1第187頁正面第4行)，進一步可包
        含第三成分及第四成分（見乙證1第185頁正面第16行至
        第17行、第184頁正面第14行至第15行），其中，該第
        一成分為選自式(1-1-1)及式(1-2-1)所表示之化合物族
        群中的至少一種化合物，該第二成分為選自式(2-1)所
        表示之化合物族群中的至少一種化合物(見乙證1第186
        頁反面第10行至第185頁正面第2行），該第三成分為選
        自式(3-1)至式(3-4)所表示之化合物族群中的至少一種
        化合物(見乙證1第185頁正面第15行至第185頁反面第12
        行），而該第四成分為選自式(4-1)至式(4-4)所表示之
        化合物族群中的至少一種化合物(見乙證1第184頁正面
        第13行至第184頁反面第3行），其中該式(3-1)、式(4-
        4)、式(2-1)化合物範圍分別與系爭專利請求項 1（獨
        立項）液晶介質所界定系爭專利發明「不可或缺」之式
        I及式I-1〜I-2、式IIC、式I-3〜I-6化合物重疊，整體觀
        之，證據5大致上已揭露系爭專利之發明。 
      ⑶以系爭專利發明系爭專利請求項1為例，由於證據5整體
        內容觀之，該所揭露之液晶組成物成分尚超出系爭專利
        請求項1之文義界定範圍，然該請求項1使用開放性連接
        詞「包含」一詞，即請求項1不排除包含請求項1未記載
        之成分，故就該發明所屬技術領域中具有通常知識者可
        理解請求項1涵蓋範圍當可包含上述證據5未於系爭專利
        請求項1所界定之化合物，該發明所屬技術領域中具有
        通常知識者當有合理動機選擇證據5已揭露式(3-1)、式
        (4-4)、式(2-1)化合物範圍（與系爭專利請求項1所請
        液晶介質化合物範圍重疊，已如前述），藉以確認證據
        5與系爭專利請求項1之差異，並判斷其差異是否為該發
        明所屬技術領域中具有通常知識者能否輕易完成，尤有
        進者，證據5之「所有」實施例係為證據5發明之「前開
        具體化合物之組合」呈現較佳效果的實際展現，當均可
        為技術研究之出發點，該發明所屬技術領域中具有通常
        知識者當有合理動機自證據5所揭露展現較佳效果之「
        所有」實施例加以進一步研發。查證據5揭露16個實施
        例，分別針對黏度、向列相之上限溫度、向列相之下限
        溫度、光學異向性、負性介電常數異向性、電壓保持率
        等特性加以評估且具有良好效果，而特別記載於證據5
        說明書中，雖然該16個實施例對於產生上開效果有高低
        之分，惟可理解均為證據5發明之較佳實施例，是以，
        就該發明所屬技術領域中具有通常知識者均有合理動機
        逐一解析並比較與系爭專利之差異且選擇該16個實施例
        其中之一為研究出發點，進而判斷系爭專利請求項1、3
        至34項是否具有進步性，惟經比對後，證據5實施例7中
        揭露有屬式（2-1）及式（3-1）化合物，與系爭專利發
        明（如請求項1）所界定成分者較為接近，故原判決選
        擇證據5實施例7作為與系爭專利技術比對之出發點，縱
        使該實施例7於黏度、光學各異向性及介電常數效果並
        非實施例中最佳，惟作為研究的出發點，可經一般例行
        性試驗嘗試修飾液晶組成物成分，並期待進一步增加該
        黏度、光學各異向性及介電常數之效果。
　　  ⑷證據5說明書第18頁第16行至第19頁第12行揭露「本發明
        的組成物分為組成物A及組成物B。組成物A可進一步含
        有其他液晶化合物、添加劑、雜質等。其他液晶化合物
        ，是指與化合物（1-1）、化合物（1-2）、化合物（2
        ）、化合物（3）、化合物（4-1）、化合物（4-2）、
        化合物（4-3）及化合物（4-4）不同的液晶化合物，為
        了進一步調整特性，將此種化合物混合於組成物中。……
         組成物B實質上僅由選自化合物（1-1）、化合物（1-2
        ）、化合物（2）、化合物（3）、化合物（4-1）、化
        合物（4-2）、化合物（4-3）及化合物（4-4）中的化
        合物構成。……與組成物A相比，組成物B之成分的數量較
        少。自降低成本觀點考慮，組成物B比組成物A更佳。」
        又依證據5說明書第19頁及第20頁表2-1及表2-2之揭露
        ，該發明所屬技術領域中具有通常知識者可理解上開成
        分化合物的主要特性，該發明所屬技術領域中具有通常
        知識者參酌上開揭露內容自有合理動機可評估其證據5
        之化合物對於液晶介質可能所欲產生之功效，進而選擇
        其特定成分加以組合。
　　  ⑸證據5實施例7其光學各異向性（△n）及介電常數異向性
        （△ε）之絕對值，於證據5該16個實施例中其值並非最
        大（參上訴人行政訴訟上訴理由（一）狀第10頁圖表）
        ，惟化合物式（4-4）可提高光學異向性，增加介電常
        數異向性的絕對值（證據5第20頁第11行至第12行），
        該發明所屬技術領域中具有通常知識者自有合理動機於
        實施例7中添加化合物式（4-4）可顯著提高光學異向性
        、增加介電常數異向性的絕對值，是以，原判決中認為
        系爭專利發明可藉由組合證據5實施例7及添加化合物式
        （4-4）而完成，並無上訴人所指判決不備理由及違背
        論理法則（後見之明）之違誤。
　　  ⑹上訴人主張除原判決所援用的證據5實施例7之外，化合
        物（4-4）與其他實施例（彼等亦具備證據5的發明概念
        ）之結合，顯然無法獲致系爭專利之發明【如：無法推
        知系爭專利請求項1所界定之「至少三種式I-1至I-6 之
        化合物對應證據5式（2-1）化合物）」的技術特徵】。
        換言之，倘若該發明所屬技術領域中具有通常知識者果
        真以證據5的發明概念作為出發點，除了使用證據5化合
        物（4-4）之外，其亦必須同時進行某種未知的操作，
        使得完成系爭專利之發明，惟原判決顯然未敘明該「未
        知的操作」係指何種技術特徵/手段之修飾，原判決顯
        然不備理由等云云。惟如前所述，證據5大致上已揭露
        系爭專利之發明，即系爭專利之發明係為證據5發明之
        一部，且該發明所屬技術領域中具有通常知識者於判斷
        系爭專利之發明是否具有進步性時，應有合理動機選擇
        證據5實施例7作為技術比對之出發點，並可選擇添加化
        合物式（4-4）而經一般例行性試驗而完成系爭專利之
        發明，已如前述，雖該發明所屬技術領域中具有通常知
        識者亦同有動機選擇證據5其他實施例作為技術研究之
        出發點，然其他實施例如：實施例2及實施例12其組成
        分均有揭露化合物式（2-1）及式（3-1），亦與系爭專
        利之發明相似（同實施例7），亦可作為技術比對之出
        發點並添加化合物式（4-4）而經一般例行性試驗而完
        成系爭專利之發明，而其他實施例因未揭露系爭專利發
        明液晶介質之必要化合物，縱使添加化合物式（4-4）
        ，亦不會因有「未知的操作」而完成系爭專利之發明。
        質言之，既然原判決已選擇證據5實施例7作為技術比對
        之出發點，且該項選擇並未有後見之明之疑慮，反之，
        其他未揭露系爭專利發明液晶介質之化合物的實施例，
        因與系爭專利發明有所不同，以該其他實施例為出發點
        ，並不會有機會完成系爭專利發明，也不會有「未知的
        操作」使之完成。上訴人指稱原判決未敘明該「未知的
        操作」係指何種技術特徵/手段之修飾，判決不備理由
        云云，自非可採。
　　2.上訴人另主張，原判決對於判斷「系爭專利所達成之『有
      利功效』及『無法預期之功效』」與「是否可基於先前技術
      達成系爭專利發明」所持之所屬技術領域中具有通常知識
      者之技術水準不一，有判決理由矛盾云云，惟查：
　　　⑴原判決於第124頁第2行至第15行論述「系爭專利說明書
        雖包含其發明可達成-30℃及-40℃下之極佳低溫穩定性、
        改良的可靠性（尤其在長時間操作後不具有圖像殘留）
        等功效，然說明書等相關文件中僅部分實施例有進行低
        溫穩定性之測試，且並無關於可靠性之測試方法或實測
        數據等內容證明確實達成所稱之可靠性改良的功效，則
        所屬技術領域中具有通常知識者，尚難僅由系爭專利說
        明書所載之內容，而確認系爭專利之發明，皆能達成低
        溫穩定性、改良的可靠性等功效，故尚難將該等功效視
        為系爭專利之發明必然會具備的有利功效。又系爭專利
        說明書並未載明比較先前技術（如證據2-3與5-8等），
        陳明系爭專利發明與先前技術習知者所達成功效之差異
        ，自難謂系爭專利之發明相較於該等先前技術所揭示者
        確已達成較佳低溫穩定性、改良的可靠性等之性質或功
        效。」係因系爭專利僅有部分實施例有低溫穩定性之測
        試數據，如：實例4及實例5，然並未有包含「式IIB化
        合物（即化合物代號為PYn（O）m，參系爭專利說明書
        第54頁）」或同時包含「IIB及IIC化合物（即化合物代
        號為PYn（O）m及PYPn（O）m，參系爭專利說明書第52
        頁、第54頁）」之實例足堪證明包含式IIB化合物（或
        同時包含式IIB及IIC化合物）及至少3種式I-1至I-6之
        化合物之液晶介質（亦屬系爭專利請求項1之一部）具
        有低溫穩定性，須知式IIB與IIC化合物結構顯有差異，
        各自特性並未揭露，該發明所屬技術領域中具有通常知
        識者無法合理預測式IIB化合物（或同時含有式 IIB及I
        IC化合物）及至少3種式I-1至I-6之化合物之液晶介質
        具有低溫穩定性，綜上，系爭專利請求項1所請液晶介
        質化合物產生所聲稱之良好功效係由該液晶介質「整體
        」化合物組成所導致，加上系爭專利說明書並未明確記
        載系爭專利請求項1之式IIB、IIC化合物及式I-1至I-6
        之化合物「各自特性」，是以，由於前開化合物結構各
        異且不同結構化合物功效特性未知之情形下，該發明所
        屬技術領域中具有通常知識者自無從合理推導系爭專利
        之液晶介質當含有式IIB化合物（或同時包含式IIB及II
        C化合物）及至少3種式I-1至I-6之化合物時，是否具有
        低溫穩定性，尤有進者，系爭專利說明書完全未提供關
        於可靠性之測試方法或實測數據，該發明所屬技術領域
        中具有通常知識者當無法猜測系爭專利液晶混合物不同
        結構之化合物成分的各自特性，並基於空泛之「具有改
        良可靠性」的敘述，即可合理推導系爭專利請求項1具
        有改良可靠性。原判決此部分認定並無上訴人所指理由
        不備之違誤。
　　　⑵另，原判決第67頁第22行至第27行、第68頁第1行至第5
        行記載「證據5既已具體揭示其液晶介質整體而言可具
        有如黏度低、向列相之上限溫度高、向列相之下限溫度
        低、響應時間短等優異性質（見乙證1卷第189頁背面、
        第187頁、第187頁背面），並可藉由調整該組成物之成
        分以達成較佳前述液晶介質（見乙證1卷第182-183頁、
        證據5表2-1、表2-2之相關內容等），故所屬技術領域
        中具有通常知識者，當會依實際所需而選用合適化合物
        進行添加或置換，並經簡單試驗（如成分組成之最佳化
        試驗）而完成系爭專利之發明，且應能預期置換所得液
        晶介質組成物具有類似、或相等、甚或更佳之性質或功
        效。」易言之，證據5已將各式化合物功能之特性評估
        詳列於表2-1及表2-2，該發明所屬技術領域中具有通常
        知識者自理解證據5液晶組成物之各式化合物之特性，
        依據實際欲加強之功效，加以添加或轉置，且可合理推
        導並經一般例行性試驗而完成。
　　　⑶原判決關於證據6已說明「依前述證據6所載『在一較佳實
        施例中，該介質包含一或多種選自式II-1至II-13之化
        合物之群的式II化合物』，可知II-1~13等所示者為功能
        或作用具有共通性而可互相置換之化合物，又證據6實
        施例8.1亦揭示該液晶介質中可含有II-1所示之（下位
        概念）化合物CY-5-O2，故系爭專利發明所屬技術領域
        中具有通常知識者，基於該實施例8.1所揭示者，為獲
        得具較佳性質（如低溫穩定性等）之液晶介質，當會嘗
        試將該CY-5-O2化合物置換為同一證據所示其他功能或
        作用相當之化合物（例如：置換為式II-3下位概念化合
        物PY-5-O2（相當於系爭專利請求項式IIB，R2B為烷基
        ）；或置換為式II-7下位概念化合物PYP-2-3或PYP-2-4
        （二者相當於系爭專利請求項式IIC），並經簡單試驗
        （如取代基類別、含量範圍等之最佳化試驗）而完成系
        爭專利請求項1之整體，且可預期經置選出者（與被置
        換者相較）功效。」（見原判決第74頁第5行至第17行
        、第75頁第1行至第3行）、「證據6之較佳實施例中已
        揭示其液晶介質包含與系爭專利之發明所界定式I實質
        相同（或範圍重疊）之化合物，且實施例8.1並具體揭
        示其液晶介質包含CCP-3-1（相當於系爭專利所界定之
        式I-1化合物）、CCP-3-3（相當於系爭專利所界定之式
        I-2化合物）、CC-2-5（相當於系爭專利所界定之式I-4
        化合物）、CC-3-4（相當於系爭專利所界定之式I-6化
        合物）、CC-3-5（相當於系爭專利所界定之式I-3之化
        合物）等成分，該等成分均符合系爭專利之發明所界定
        式I的介電中性烷基化合物，已難認系爭專利之發明具
        有進步性。」（見原判決第86頁第16行至第26行）、「
        由證據6之技術內容可知，其揭示之液晶介質組成物可
        具有低黏度、低溫穩定性極佳等性質或功效，而就該液
        晶介質組成物而言，CY-5-O2、PY-5-O2、PYP-2-3、PYP
        -2-4等為實質功能或作用具有共通性可互相置換之化合
        物，故所屬技術領域中具有通常知識者理應能預期置換
        所得液晶介質組成物亦具有類似或相等之性質或功效，
        因此，系爭專利之發明前述性質或功效並非無法預期」
        （見原判決第87頁第2行至第9行）。
　　　⑷綜上，就系爭專利之有利功效與先前技術（證據5、證據
        6）所能達成之技術效果，兩者之解讀上，原判決對於
        該發明所屬技術領域中具有通常知識者之技術水準之判
        斷，並無判決理由矛盾之違誤。
　　3.至於原判決認定原證3之補充實驗數據，無法證明系爭專
      利相較於先前技術具備無法預期之功效，原判決已詳述其
      理由為「原證3雖補充部分實施例與可靠性比較例之測試
      數據，然該等數據係原告於本件之訴訟階段自行提出之實
      驗數據，該等實驗係系爭專利申請日後且為原告單方所進
      行之試驗，且經參加人爭執該等數據之真正，尚難據以佐
      證系爭專利之發明確已達成有利功效。況且，原證3僅補
      充部分實施例或比較例的實驗數據，而該等實施例並未皆
      同時具有原告所稱低溫穩定性、改良的可靠性等功效，且
      未敘明實驗結果之客觀測試方式，再者，就原證3中唯一
      提及改良的可靠性功效之實施例19群組而言，其至多僅能
      證明含有中性烷基化合物之液晶組成物（實例19）相對於
      （亦）含有中性烯基化合物之比較例（實例19A~D等）具
      有改良的可靠性，然而，由先前技術如證據5實施例7、證
      據6實施例8.1……等，習知者亦為含有中性烷基化合物（且
      不含中性烯基化合物）之液晶組成物，故該實施例19之實
      驗群組，亦無法證明系爭專利之發明，相較於前述先前技
      術所揭示者，確已達成該改良的可靠性之有利功效。」（
      見原判決第124頁第16行至第27行、第125頁第1行至第5行
      ），並無上訴人所指判決不備理由之情形。
  ㈣綜上所述，原判決並無上訴人所指違背法令之情形，上訴意
    旨指摘原判決違背法令，求予廢棄，為無理由，應予駁回。
六、據上論結，本件上訴為無理由。依智慧財產案件審理法第1
    條及行政訴訟法第255條第1項、第98條第1項前段，判決如
    主文。　　　　
中　　華　　民　　國　　111　年　　 4　　 月　　12  　日
                    最高行政法院第三庭
                        審判長法官  帥　嘉　寶　
                              法官　鄭　小　康
                              法官　林　玫　君
                              法官　李　玉　卿
                              法官　洪　慕　芳

以  上  正  本  證  明  與  原  本  無  異
中　　華　　民　　國　　111 　年　　4 　　月　　12　　日
　　　　　　　　　　　　　　　書記官　張　玉　純